臺灣高等法院刑事判決
109年度上易字第2366號
上  訴  人  臺灣士林地方檢察署檢察官
被      告  崔凱傑
上列上訴人因被告違反毒品危害防制條例案件，不服臺灣士林地
方法院109年度審易字第1742號，中華民國109年9月29日第一審
判決（起訴案號：臺灣士林地方檢察署109年度毒偵字第942號、
第1141號），提起上訴，本院判決如下：
    主  文
上訴駁回。
    理  由
一、公訴意旨略以：被告甲○○有多次施用毒品紀錄，仍不知悔改
    ，復基於施用第二級毒品甲基安非他命之犯意，於民國108 
    年10月19日中午、109 年2 月8 日上午，在新北市○○區○○○
    路000 巷00號住處，以將甲基安非他命置於燈泡內燒烤後吸
    食其煙霧之方式，各施用第二級毒品甲基安非他命1次，因
    認被告涉犯毒品危害防制條例第10條第2項施用第二
　　級毒品罪嫌。
二、原審以：參酌109年1月15日修正公布、同年7月15日施行之
    毒品危害防制條例第20條第3項及第23條第2項修法理由，施
    用毒品者具「病患性犯人」之特質，如施用毒品成癮者，其
    心癮甚難戒除，在觀察、勒戒或強制戒治執行完畢釋放後，
    3年後始再有施用第一級、第二級毒品之行為者，足見其有
    戒除毒癮之可能，宜再採以觀察、勒戒方式戒除其身癮及以
    強制戒治方式戒除其心癮之措施，是3年內再犯者應依法追
    訴（或裁定交付審理），3年後再犯者則先行裁定觀察、勒
    戒。而被告前因施用毒品，經士林地檢署檢察官以102 年度
    毒偵字第2086號案件為附命完成戒癮治療之緩起訴處分確定
    ，緩起訴期間自103年4月2日起至104年10月1日止，被告於
    緩起訴期間內，再施用第二級毒品，經檢察官以104年度撤
    緩字第132號案件撤銷前揭緩起訴處分，依法提起公訴，經
    原審104年度簡字第1137號判決判處有期徒刑2月確定，有本
    院被告前案紀錄表在卷可考。因被告前揭施用毒品犯行，係
    受檢察官為附命完成戒癮治療之緩起訴處分，則被告並未曾
    因犯毒品危害防制條例第10條第1項、第2項之罪經法院裁定
    觀察、勒戒或強制戒治，雖被告於緩起訴期間再施用毒品而
    遭撤銷原緩起訴處分，實際上被告亦未完成戒癮治療，並未
    等同曾受「觀察、勒戒或強制戒治」執行完畢，不因其間是
    否另犯施用毒品罪經起訴、判刑或執行而有不同。本件檢察
    官依現行修正毒品危害防制條例規定，得再為附命完成戒癮
    治療之緩起訴處分，或向法院聲請裁定令被告入勒戒處所觀
    察、勒戒，不得逕行刑事訴追，檢察官竟提起公訴，起訴程
    序違背規定，爰不經言詞辯論，逕為諭知不受理之判決。
三、檢察官上訴意旨略以：被告本次施用毒品，距前次施用毒品
    經檢察官為附命完成戒癮治療之緩起訴處分，雖已逾3年，
    然被告既經檢察官依毒品危害防制條例第24條第1項為附命
    完成戒癮治療之緩起訴處分，事實上等同已接受「觀察、勒
    戒」之處遇，被告竟未能遵行緩起訴處分之條件，仍於緩起
    訴期間施用毒品，日後並有多次施用毒品經法院判處罪刑紀
    錄，足見被告已無戒除毒癮之可能，自應於撤銷緩起訴處分
    後依法起訴，被告本件施用毒品犯行，無先為觀察、勒戒之
    必要，法院應為實體之判決。
四、查施用第一級、第二級毒品，為非法行為，毒品危害防制條
    例第10條設有處罰之規定，凡施用第一級、第二級毒品者，
    本應科以刑罰，惟施用毒品者，實具「病患」特質，基於刑
    事政策，對合於一定條件之毒品施用者，依同條例第20條規
    定，先施予觀察、勒戒或強制戒治之保安處分。而109年7月
    15日修正施行之毒品危害防制條例第20條第3項規定，犯施
    用第一級、第二級毒品罪於觀察、勒戒或強制戒治執行完畢
    釋放後，3年後始再犯者，均應適用同條例第20條第1項、第
    2項之規定，亦即與初犯者處遇相同，應先觀察、勒戒或強
    制戒治，不得逕行追訴處罰。其修法理由指出：施用毒品者
    具「病患性犯人」之特質，並參諸世界各國之醫療經驗及醫
    學界之共識，咸認施用毒品成癮者，其心癮甚難戒除，如觀
    察、勒戒或強制戒治執行完畢釋放後，3年後始再有施用第
    一級、第二級毒品之行為者，足見其有戒除毒癮之可能，宜
    再採以觀察、勒戒方式戒除其身癮及以強制戒治方式戒除其
    心癮之措施，為能放寬觀察、勒戒或強制戒治制度之適用時
    機，以協助施用者戒除毒癮，爰修正第3項。同條例第23條
    第2項亦配合修正為「觀察、勒戒或強制戒治執行完畢釋放
    後，3年內再犯第10條之罪者，檢察官或少年法院（地方法
    院少年法庭）應依法追訴或裁定交付審理」，可知本次修法
    對於施用毒品者施以觀察勒戒、強制戒治，或依法追訴（或
    裁定交付審理）之適用範圍，係確立初犯為具「病患性犯人
    」之特質，應先經一完整之醫療處置，3年內再犯者應依法
    追訴（或裁定交付審理），3年後再犯者則先行裁定觀察、
    勒戒。最高法院109年度台上字第3240號判決為此指出：參
    諸觀察勒戒等治療處置，乃結合醫師、觀護人、社工心理諮
    商等不同領域之專業人員參與之保安處分措施，目的除在戒
    除施用毒品者身癮、心癮之措施外，並企圖重新塑造生活紀
    律，改變其病態行為，與刑罰之執行並不相同，無法以刑罰
    補充或替代醫療處置之特性；從而，3犯以上如距最近1次觀
    察、勒戒或強制戒治執行完畢釋放後，已逾3年者，其間縱
    經判刑、執行，究與觀察勒戒或強制戒治已經完整之治療療
    程不同，無法補充或替代上開之醫療處置，均應再予觀察勒
    戒之機會，方為適法。又鑑於將施用毒品者監禁於監獄內，
    僅能短期間防止其接觸毒品，因慣用毒品產生之「心癮」根
    本無法根除，並慮及毒品危害防制條例施行多年累積之戒毒
    經驗及實效，暨逐步擴充之醫療、戒癮機構、專業人力、社
    區支援系統等資源，尤以本次毒品危害防制條例第24條修正
    ，擴大檢察官對施用毒品者附條件緩起訴處分之範圍，使其
    能視個案具體情形給予適當多元社區處遇；本次修正後對於
    施用毒品者之思維，自應與時俱進，擺脫以往側重於「犯人
    」身分之處罰，著重其為「病患」之特質，並以「治療」疾
    病為出發點，重新評價前揭所謂「3年後再犯」之意義，基
    於憲法應保障人民之生存權，及根據每個國民生存照顧需要
    提供基本給付之理念，為協助施用毒品者戒除毒癮復歸社會
    ，對於經監獄監禁處遇後仍再犯之施用毒品者，更應恢復以
    機構內、外之治療協助其戒除毒癮；此即本次修正毒品危害
    防制條例第20條第3項關於施用毒品者所謂「3年後再犯」係
    何所指之立法真諦，除檢察官適用第24條附命完成戒癮治療
    之緩起訴處分處遇外，對於施用毒品初犯者，即應適用第20
    條第1項、第2項為機構內之觀察、勒戒或強制戒治；若於機
    構內處遇執行完畢釋放後，於「3年內再犯」者，依第23條
    第2項規定，應依法追訴；倘於「3年後再犯」，自應再回歸
    到傳統醫療體系機構內重為觀察、勒戒或強制戒治之治療，
    藉機構內、外處遇及刑事制裁等方式交替運用，以期能控制
    或改善其至完全戒除毒癮，明確表示對於修正毒品危害防制
    條例第20條第3項及第23條第2項所謂「3年後（內）再犯」
    ，應跳脫以往窠臼，以「3年」為期，建立「定期治療」之
    模式，只要本次再犯距最近1次觀察、勒戒或強制戒治執行
    完畢釋放，已逾3年者，即該當之，不因其間有無犯第10條
    之罪經起訴、判刑或執行而受影響（最高法院109年度台上
    字第3826號判決參看）。是以，被告施用第一級、第二級毒
    品，若無事實上已接受等同「觀察、勒戒」處遇之情形，基
    於被告權益之維護，並遵守正當法律程序，自應為有利於被
    告之解釋，檢察官應研求是否命附被告完成戒癮治療之緩起
    訴處分，或聲請法院裁定將被告送觀察、勒戒，尚不得逕對
    被告起訴。
五、本件被告前因施用毒品，經士林地檢署檢察官以102 年度毒
    偵字第2086號案件為附命完成戒癮治療之緩起訴處分，被告
    在緩起訴處分期滿前，再度施用毒品，經撤銷緩起訴處分並
    依法提起公訴，另有多次施用毒品經判處罪刑確定，入監服
    刑之情，則被告為本案犯行時，自無所謂完成「與觀察、勒
    戒或強制戒治等同之完整治療療程」之情，無法補充或替代
    上開醫療處置，應再給予觀察勒戒、戒癮治療之機會。檢察
    官指被告既曾受附命完成戒癮治療之緩起訴處分，不論是否
    期滿執行完畢，等同已接受「觀察、勒戒」，非有理由，應
    予駁回，並不經言詞辯論為之。
據上論斷，應依刑事訴訟法第372條、第368條，判決如主文。
本案經檢察官劉東昀提起公訴及上訴。
中　　華　　民　　國　　109 　年　　12　　月　　16　　日
     　　　　　　 刑事第九庭    審判長法　官  潘翠雪
                                      法　官  陳俞婷
                                      法　官  曾德水
以上正本證明與原本無異。
不得上訴。
                                      書記官  陳怡君
中　　華　　民　　國　　109 　年　　12　　月　　17　　日